臺灣高等法院刑事裁定
109年度聲再字第463號
再審聲請人
即受判決人  吳源泰


代  理  人  陳石山律師
            彭瑞明律師
上列再審聲請人即受判決人因偽造有價證劵案件，對於本院108
年度上訴字第2756號，中華民國109年9月29日第二審確定判決（
原審案號：臺灣桃園地方法院107年度訴字第801號；起訴案號：
臺灣桃園地方檢察署107年度偵字第17821號），聲請再審，本院
裁定如下：
    主  文
再審及停止刑罰執行之聲請均駁回。
    理  由
一、聲請意旨略以：
　㈠再審聲請人即受判決人吳源泰（下稱聲請人）於本院108年度
    上訴字第2756號（下稱本院前審）民國108年12月11日準備
    程序時曾提出刑事證據聲請狀，並於109年9月10日審判程序
    多次請求前審向華泰商業銀行股份有限公司中壢分行（下稱
    華泰銀行中壢分行）調取富銓通運有限公司（下稱富銓公司
    ，現已更名為福泰國際興業股份有限公司【下稱福泰公司】
    ，該公司基本資料為【聲證二】）之支票帳戶自100年1月至
    12月之帳戶歷史資料明細，以及支票帳戶自100年6月至105
    年12月間，如【聲證一，如附件一】應付票據明細表編號1
    至425所示之票據號碼之支票傳票共425張（【聲請六編號1
    至419號，如附件二】為同公司之華泰銀行中壢分行之帳戶
    歷史資料明細，即【聲證一】之編號1至419號），欲證明聲
    請人於100年5月6日起至101年1月9日止，曾以富銓公司之名
    義開立多紙支票予告訴人湯國清且全數兌現，足證聲請人與
    告訴人間確有長期資金借貸關係，則聲請人以發票人富銓公
    司、鄒義正名義開立發票日105年8月10日、票號AB0000000
    、面額新臺幣（下同）465萬元之支票（下稱本案支票）時
    ，主觀並無詐欺取財之犯意。蓋依聲請人所提【聲證一】應
    付票據明細表，頁次2（即【聲證六】頁次2），票據號碼AB
    0000000之支票、票面金額，核與臺灣桃園地方法院107年度
    訴字第801號（下稱原審）卷第45頁，交易日期101年1月2日
    、支出金額、票號相符；頁次34（即【聲證六】頁次38），
    票據號碼AB0000000之支票、票面金額，核與原審卷第65頁
    背面，交易日期105年7月11日、支出金額、票號相符。參以
    【聲證一】所列給付廠商名稱「長鑫」記載，係「長鑫鋼鐵
    有限公司（下稱長鑫公司）」之簡寫，而該公司負責人為告
    訴人，有長鑫公司基本資料【聲證三】可查，顯示聲請人所
    提【聲證一】所列相關事證可透過上開證據方法之調查，以
    釐清上開待證事項，本院前審除未審酌前揭應付票據明細表
    ，亦未依聲請向華泰銀行中壢分行調取資料，更未於原確定
    判決中敘明為何無調查前開證據之必要，顯見本院前審對此
    未予深入調查釐清，實有誤判、冤抑之虞。
　㈡再參諸告訴人於原審審理時證稱：「其與被告間之借款次數
    難以計算，不記得本案支票是由何人支付，因為次數太多了
    ，有拿過富銓公司的票，不確定有無聽過福泰公司，之後來
    換票的時候稍微知道富銓公司是萬芳興業股份有限公司（下
    稱萬芳公司）公司子公司，因為次數太多，所以不清楚是什
    麼時候才知道，我有收到，是萬芳公司開立的票，我不知道
    是那間公司的票，因為次數太多了」等語，足徵聲請人與告
    訴人有長期借貸關係。衡諸常情，告訴人應知悉聲請人及其
    名下公司之經營狀況，且聲請人既有提供本案支票以供擔保
    ，是告訴人顯係經評估考量可獲得利息獲利，基於情誼及彼
    此間長期信賴關係而同意借款，自難認聲請人開立本案支票
    借款，有何施用詐術而致告訴人陷於錯誤之情事。本院前審
    對於應付票據明細表等重要證據，若詳予審酌並正確援用，
    即知此係民事糾紛，應為聲請人無罪之判決。
　㈢又聲請人名下所有之福泰公司於104年間承作新亞建設開發股
    份公司所轉包桃園機場南跑道更新工程，因業主桃園國際機
    場股份有限公司遲未驗收桃園機場南跑道更新工程，導致福
    泰公司未能拿到工程尾款2,100餘萬元，以及聲請人名下所
    有萬芳公司於105年間累計未收回之大型拖車車輛維修費用1
    千餘萬元，導致公司營運週轉不靈。而本案支票跳票後，聲
    請人亦未否認債務，為處理前開借款債務，以向告訴人等債
    權人洽商清償事宜，聲請人先後出具切結保證書【聲證四】
    、同意書【聲證五】等書面資料，將名下所有華泰公司轉讓
    予告訴人及其他債權人經營，用以抵償借款債務，衡諸常情
    ，債務人於債之關係成立後，有未依約定本旨履行者，在社
    會一般交易經驗上常見之原因非一，非可盡予推定自始無意
    給付，益徵聲請人主觀上並無不法為自己所有之意圖。
　㈣綜上，聲請人所為核與詐欺取財罪之構成要件尚屬有間，尚
    難僅憑本院前審卷附事證，遽以詐欺罪責相繩，本案應屬債
    務不履行之民事糾紛，原確定判決確有漏未審酌之證據，而
    相關證據所能證明之事實，足以影響原判決結果，爰依刑事
    訴訟法第421條規定聲請再審，並請求停止執行刑罰云云。
二、按刑事訴訟法第421條所謂「足生影響於判決之重要證據漏
    未審酌者」，係指該證據業經法院予以調查或經聲請調查而
    未予調查，致於該確定判決中漏未加以審認，而該證據如經
    審酌，則足生影響於該判決之結果，應為被告有利之判決而
    言。苟事實審法院依調查之結果，本於論理法則、經驗法則
    及證據法則，經取捨證據後認定事實者，既對卷附證據資料
    為價值判斷，而對被告不利之證據採酌據為論罪之依據，至
    其餘與前開論罪證據不相容之證據，縱屬對被告有利，仍無
    證據價值而不採，此係有意不採，並非疏而漏未審酌，尚不
    得據為聲請再審之理由。
三、經查：
　㈠原確定判決認定聲請人因萬芳公司有資金周轉之需求，乃與
    同公司財務經理張展霖共同意圖為自己不法所有之犯意聯絡
    ，明知富銓公司由萬芳公司購入後，已於101年1月19日更名
    為福泰公司，公司負責人亦由「鄒義正」變更為「劉駿崧」
    （101年7月27日變更），明知已無資力，然為順利向告訴人
    借得款項周轉，於105年6月29日，在萬芳公司內，先由聲請
    人授意張展霖以更名前之「富銓公司」及「鄒義正」之名義
    開立本案支票後，由張展霖交付告訴人作為借款之擔保，告
    訴人誤認該支票為「富銓公司」及負責人「鄒義正」所簽發
    之客票，因此陷於錯誤，貸與465萬元予萬芳公司，而犯刑
    法第339條第1項之詐欺取財罪，係依：⒈證人張展霖於偵查
    及原審中供稱：（提示面額465萬元支票）是我拿去跟告訴
    人借錢的支票，富銓公司當時已經變更為福泰公司，因為被
    告談好是要用客票來借錢，富銓公司是萬芳公司買進來的公
    司，買進來時公司負責人是鄒義正，之後更名為福泰公司，
    被告怕使用福泰公司的名字，會讓告訴人發現這不是客票，
    告訴人就不會借錢，公司制度是由我開票，但財務的傳票都
    是由被告簽名，這張客票是被告授意跟核准的等語（他字第
    2168號卷第85頁、原審卷第116頁）；⒉告訴人於偵查及原審
    證稱：我不要被告自己名義開立的票，我指的客票是指被告
    客戶所開立給他的支票，我要求一定要客票，有跟被告、張
    展霖講，從一開始105年借款就有講，我在105年6月29日有
    收到1張到期日是105年8月10日，票面金額為465萬元被告、
    張展霖給我的支票，當時萬芳公司已經出狀況了，包括客票
    都出問題了，被告說會處理，就拿票來換；是被告跟我談好
    拿客票來借錢，張展霖只是執行的人，是被告來跟我談好他
    客票收回來給我處理，就是票交給我，現金由我付出去，我
    會有點好處，可以說是利息，也可以說是利潤，就是每30天
    我有1%的利潤，一開始是被告來跟我講好，後續是張展霖來
    執行，就是被告將票交給張展霖，張展霖將票拿給我，我與
    被告之間，算是借貸，萬芳公司的票我不收，被告本身自己
    開的票我不收，如果是萬芳的子公司或附屬公司的票我也不
    收，因為這都是等於是被告自己開的。我不知道富銓公司是
    萬芳買進來，後來更名為福泰公司，如果知道就不會借錢給
    被告等語（他字第2168號卷第75頁背面、原審卷第91～95頁
    ）；⒊證人鄒義正於原審證稱：當初我有車子靠被告公司的
    行號，富銓公司是被告買的，暫時過戶到我的名下，我有跟
    被告說儘快把它過戶走，後來拖了一年多，才把公司過戶給
    別人，至於過戶給誰我不知道，他也沒有跟我說。我沒有經
    營富銓公司，是被告在經營的。當時我和被告經常有在接觸
    ，我的車靠他的車行，當時我大概知道被告的廣鈺、萬芳公
    司有狀況，被告又拜託我當富銓公司負責人，我就勉強答應
    他，因為我做他的工作，但我有叫他趕快把公司過戶出去等
    語（原審卷第95頁背面～98頁）；⒋被告於原審審理時自承：
    我同意張展霖用「富銓公司」及負責人「鄒義正」之名義開
    立如附表所示之支票，且張展霖開立如附表所示之支票時有
    寫傳票，我也有簽核等語（原審卷第114頁背面），復參以
    證人張展霖於偵查及原審時亦供稱：因為富銓公司及其負責
    人都更換了，所以我有跟被告說過不能用「富銓公司」及「
    鄒義正」之名義開立支票，但被告說沒有關係，我就只能照
    辦，且當時如果不繼續這樣做，萬芳公司資金就周轉不過來
    等語（他字第2168號卷第85頁背面、原審卷第115頁），可
    證明聲請人在指示張展霖開立本案支票時，明知富銓公司業
    已更名，且其負責人並非鄒義正，卻為順利向告訴人借得資
    金以供萬芳公司周轉，仍與張展霖共同以當時早已不存在之
    「富銓公司」及負責人「鄒義正」之名義開立支票，致告訴
    人誤認該紙支票為「富銓公司」及「鄒義正」所開立，而同
    意借貸465萬元，足見聲請人明知已無清償能力，卻仍以簽
    立更名前之公司名義，向告訴人借款，其詐騙之犯行明確。
    此外，復有本案支票影本、臺灣票據交換所桃園市分所退票
    理由單、福泰公司與萬芳公司之財團法人金融聯合徵信中心
    公司及獨資/合夥事業登記資訊、福泰公司與萬芳公司登記
    卷宗、萬芳公司105年6月29日支出轉帳傳票各1份可資佐證
    ，已於理由內詳為說明認定所憑之依據與得心證之理由，核
    與經驗法則、論理法則，均屬無違，亦無理由欠備之違法情
    形。　
　㈡聲請人主張調閱之【聲證一】、【聲請六】，其待證事實為
    ：100年5月6日至105年5月30日間聲請人與告訴人有支票長
    期往來，本件係屬民事糾葛云云。惟聲請人於100年5月6日
    至101年1月9日間，交付發票人為「富銓公司」及「鄒義正
    」名義之支票；及101年2月3日至105年5月30日間，交付發
    票人為「福泰公司」及「劉駿崧」名義之支票，均係以該公
    司當時之名稱及當時之負責人名義所簽發，並未欺瞞告訴人
    ，有聲請人提出之【聲證二】可稽；且告訴人之前亦尚未對
    告訴人表示拒絕收受以聲請人、萬芳公司、萬芳公司之子公
    司、附屬公司名義所簽發之支票，故與本案情形明顯不同。
    聲請人主張本院前審未予審酌並請求調閱【聲證一】、【聲
    請六】之資料，僅能證明100年5月6日至105年5月30日間聲
    請人與告訴人有支票往來，但無法說明本件借貸聲請人為何
    在告訴人已明白表示拒絕收受聲請人以聲請人、萬芳公司、
    萬芳公司之子公司、附屬公司名義所簽發之支票之情形下，
    且富銓公司已更名、負責人亦已更動，卻仍以富銓公司及鄒
    義正名義簽發本案支票交付於告訴人，故其請求調閱【聲證
    一】、【聲證六】之資料與本案並無關聯性，自無法動搖原
    確定判決有罪之認定，故無調閱之必要。
　㈢聲請人復以與告訴人有長期借貸關係，告訴人應知悉聲請人
    及其名下公司之經營狀況，且聲請人既有提供本案支票以供
    擔保，是告訴人顯係經評估考量可獲得利息獲利，基於情誼
    及彼此間長期信賴關係而同意借款，自難認聲請人開立本案
    支票借款，有何施用詐術而致告訴人陷於錯誤之情事云云。
    惟告訴人係在知悉「當時萬芳公司已經出狀況了」之情形下
    ，向聲請人表示不願接受聲請人、萬芳公司、萬芳公司之子
    公司、附屬公司的支票，已如前述；且同案被告張展霖於偵
    查及原審審理中亦證述：聲請人怕使用福泰公司的名字，會
    讓告訴人發現這不是客票，告訴人就不會借錢等語，而張展
    霖亦因本案為原審判處有期徒刑3年4月確定，實無為虛偽陳
    述之必要。故雖聲請人與告訴人間有長期借貸關係，但本案
    係在告訴人知悉聲請人財務況狀欠佳時借錢於聲請人周轉，
    於此情形，雙方信賴關係已有改變，聲請人執過往情誼及彼
    此間長期信賴關係為辯，主張無詐欺犯行，純屬民事糾葛云
    云，亦無可採。
　㈣又聲請意旨提出切結保證書【聲證四】及同意書【聲證五】
    ，欲證明聲請人並無詐欺告訴人之故意及犯行云云。惟按詐
    欺罪之成立，以行為人意圖為自己或第三人不法之所有，以
    詐術使人陷於錯誤而交付本人或第三人之財物為其構成要件
    ；而行為人是否具有不法所有之意圖或詐欺故意，須以「行
    為時」之行為來判斷，行為人事後之行為，雖可作為有無詐
    欺故意之參酌，但非僅以事後之行為來論斷行為人行為時之
    主觀犯意，倘行為人行為時果具有詐欺故意者，即應構成詐
    欺罪，事後欲返還詐得款項予被害人，或與被害人和解賠償
    被害人，要僅屬於犯後態度之情狀，不能因此即據以判定行
    為人無詐欺之意。查上開切結保證書【聲證四】及同意書【
    聲證五】業經聲請人於本院前審已提出（本院前審卷第175～
    185、173頁），聲請人縱依【聲證四】切結保證書於105年9
    月14日保證將其與告訴人等債權人之債務移轉至華泰公司運
    輸部，由運輸部全權處理債務清償之程序，並將經營權全數
    交由債權人處理，惟依聲請人於原審審理時陳稱：華泰公司
    負責人張展霖一直沒有跟他（告訴人）交代帳目，他現在沒
    有拿到錢等語（原審卷第116頁背面）可知，聲請人並未實
    際償還與告訴人間之債務，其事後簽署上開保證書及同意書
    ，亦屬聲請人有意賠償告訴人損失之犯後態度，至多僅能作
    為聲請人犯後態度之量刑參考，要無因此為聲請人無罪之認
    定。聲請人猶執前開事由，主張合於刑事訴訟法第421條足
    生影響於判決之重要證據漏未審酌事項，自難認有理由。
四、綜上所述，聲請人所主張原審漏未審酌之證據，實與本案無
    關聯性，應是確定判決認無證據價值而不採，此係有意不採
    ，並非疏而漏未審酌。亦即上開證據縱經審酌，亦不足以影
    響於判決之結果，故與刑事訴訟法第421條要件不符。從而
    本件聲請為無理由，應予駁回。又其再審之聲請，既經駁回
    ，則其停止刑罰執行之聲請，亦屬無據，併予駁回。
據上論斷，應依刑事訴訟法第434條第1項，裁定如主文。
中　　華　　民　　國　　109 　年　　12　　月　　14　　日
                  刑事第七庭    審判長法　官  孫惠琳
                                      法　官  連雅婷
                                      法　官  張育彰
以上正本證明與原本無異。
不得抗告。
                                      書記官  周士涵
中　　華　　民　　國　　109 　年　　12　　月　　15　　日